臺北高等行政法院判決　　　　　　　　　　　　　　　九十年度訴字第四九八八號
　　　　　　　　　　　　　　　.
　　原　　　告　甲○○
　　被　　　告　行政院農業委員會
　　代　表　人　范振宗（主任委員）
　　訴訟代理人　丁○○
　　　　　　　　丙○○
　　　　　　　　乙○○
右當事人間因漁業法事件，原告不服行政院中華民國九十年五月二十四日台九十訴字
第○三四三七三號訴願決定（關於行政院農業委員會九十農漁字第九○一二○○二○
二號處分部分之訴願駁回部分），提起行政訴訟。本院判決如左：
　　主  文
原告之訴駁回。
訴訟費用由原告負擔。
　　事  實
一、事實概要：被告機關以原告所有裕洋一號漁船（CT3-4594），於民國（以下同）
    八十八年六月八日在台北縣龍洞灣經前內政部警政署水上警察局第一警察隊（以
    下簡稱水警第一隊）查獲私運檳榔一批，並經財政部基隆關稅局共同科處原告及
    船長吳仕封罰鍰在案，原告違反漁業法施行細則第三十三條第一款規定，乃依漁
    業法第十條規定，以八十九年十二月三十日農漁字第八九一二三六六二四號處
    分書收回原告原領農特漁延（八七）字第二○七六號漁業執照二個月。嗣被告機
    關再以該漁船於八十九年十月九日在台北縣貢寮鄉三貂外海二浬處，經行政院海
    岸巡防署海洋巡防總局第七海巡隊查獲私運未稅洋菸一批，經臺灣基隆地方法院
    判決船長吳仕封等三人有期徒刑在案，有違漁業法施行細則第三十三條第一款規
    定，乃依漁業法第十條及該會八十八年十二月十三日（八八）農漁字第八八六七
    五六一二號公告，以九十年一月十一日90農漁字第九○一二○○二○二號處分書
    收回原告原領上開漁業執照五個月，並於收照處分執行完畢後，再安裝漁船船位
    回報器五個月。原告不服，提起訴願，遭決定駁回，遂向本院提起行政訴訟。
二、兩造聲明：
　(一)原告聲明：關於行政院農業委員會九十農漁字第九○一二○○二○二號處分部分
              訴願決定及原處分均撤銷。
　(二)被告聲明：駁回原告之訴。訴訟費用由原告負擔。
三、兩造之爭點：原告主張其非違法從事非漁業行為之漁業人或漁業從業人，不應對
    其處分，是否有理？
甲、原告主張：
  (一)查依台灣高等法院九十年度上訴字第三○二號刑事判決及最高法院九十年度台上
    字第三二四五號刑事判決所認定之犯罪事實係：「吳仕封、陳明華、林治宏分別
    係台北縣瑞芳鎮鼻頭港籍「裕洋一號」漁船船長、輪機長及船員。吳仕封與綽號
    「阿財」之成年男子及某不知名貨輪上之不詳姓名之成年男子間，共同基於私運
    管制物品洋菸進口之犯意聯絡，先由「阿財」應允支付新台幣（下同）十五萬元
    予吳仕封，作為至公海接駁洋菸走私進口之代價。吳仕封旋與陳明華、林治宏三
    人於民國（下同）八十九年十月七日上午八時四十分左右，駕駛該船自鼻頭漁港
    報關出海作業，嗣接獲「阿財」之指示，於同年月八日凌晨抵達東經一百二十二
    度四十分，北緯二十七度十分，即距彭佳嶼約九十八浬之公海海面後，吳仕封告
    知陳、林二人走私內情，三人即自前開地點某不知名貨輪接駁如附表所示完稅價
    格達新台幣（下同）八百三十一萬五千八百五十二元，已逾公告管制數額之洋菸
    一千一百三十六箱（四十二萬零七百五十包），嗣即將上開洋菸私運返台，而於
    同年月九日凌晨二時許，其三人載運洋菸進入屬我國領海之台北縣貢寮鄉三貂角
    外海二浬處，等待「阿財」指示之小船前來接載時，為行政院海岸巡防署海洋巡
    防總局第七海巡隊警艇當場查獲，並扣得上開洋菸。」經判決吳仕封有期徒刑一
    年、陳明華有期徒刑五月、林治宏有期徒刑六月確定在案。
  (二)查：
    1.依吳仕封於該刑事案件之偵訊筆錄記載：「當時我在海上作業時，外號叫阿財
      的人用船上話機SSB跟我聯絡，叫我到外海載運接駁未稅洋煙。」「陳明華、
      林治宏他倆完全不知道要載運未稅洋煙入境。」「警問：你這次走私行為，船
      主（即原告甲○○）知不知情或授意？答：此次載運私貨是我個人行為，與船
      主無關。」「我會將所得十五萬元（未取得）其中一成一萬五千元分給船員。
      」等語。
    2.又吳仕封於檢訊時供稱：「本要去澎佳嶼海域抓龍蝦，但我們作業時阿財與我
      們連絡．．．去那裡載煙，並不是事先連絡的，以前就認識阿財，所以答應前
      往。」「我可得十五萬元左右，是阿財要給我十五萬元。」等語。
    3.吳仕封於台灣高等法院審理時答辯稱：「於八十九年十月七日上午八時四十分
      報關出海係為出海捕魚，而非走私洋煙，出海後於鼻頭延海及澎佳嶼海域作業
      捕魚。」「於澎佳嶼海域作業時綽號阿財之人，才聯絡吳仕封請吳仕封幫忙載
      運，說是在公海載會有別人來接，沒有違法等語，吳仕封因誤信其言，才答應
      幫其載運，阿財允諾給吳仕封十五萬元為酬。」等語。
  (三)另船員陳明華供稱：「從鼻頭出港後先開船至澎佳嶼海域下網作業。」「出港後
    本來是在作業，下網後，船長開船至接駁地點後我才知道要從事走私情事。」「
    本來出海要去抓龍蝦。」等語。又船員林宏供稱：「本來在鼻頭延海作業。」「
    之前都不知道，出港作業後船長說要到澎佳嶼作業，到澎佳嶼才知道要載運未稅
    洋煙。」等語。
  (四)自上述吳仕封、陳明華、林治宏等人之供述可証原告既無參與走私行為，復不知
    情，吳仕封等人出海後未繼續完成捕魚行為，獲取魚獲利益，卻擅自為違法走私
    行為，已造成原告之重大損失，原告於本案係被害人，而非違法從事非漁業行為
    之漁業人或漁業從業人。
  (五)綜上，原處分顯屬違法錯誤，自應予以撤銷。
乙、被告主張：
  (一)查「裕洋一號」漁船（CT3-4594）私運檳榔及未稅洋菸各乙批，分別經前內政部
    警政署水上警察局第一警察隊及行政院海岸巡防署海洋巡防總局第七海巡隊於八
    十八年六月八日及八十九年十月九日分別在臺北縣龍洞及臺北縣貢寮鄉三貂角外
    海二浬處查獲，並分別經財政部基隆關稅局共同科處原告等罰鍰六十三萬餘元及
    臺灣基隆地方法院判決船長吳仕封等人有期徒刑在案，被告所屬漁業署以該船未
    依申請核准之漁業執照經營延繩釣漁業，而從事載運檳榔及未稅洋菸之非漁業事
    行為，顯已違反漁業法施行細則第三十三條第一款：「不得違法從事非漁業行為
    」之禁止規定，乃核報本會依漁業法第十條：「漁業人違反本法或依本法所發布
    之命令時，中央主管機關得限制或停止其漁業經營，或收回漁業證照一年以下之
    處分；情節重大者，得撤銷其漁業經營之核准或撤銷其漁業證照。」及被告八十
    八年十二月十三日八八農漁字第八八六七五六一二號「公告涉案走私或流用漁船
    用油漁船必須裝設漁船船位回報器之規定事項」公告規定，分別收回原告所有「
    裕洋一號」漁船（CT3-4594）原領農特漁延（八七）字第二○七六號漁業執照二
    個月處分及五個月並於收照處分執行完畢後再安裝漁船船位回報器五個月處分。
  (二)本案原告於訴訟狀中以該船八十八年六月八日載運檳榔案，及該船八十九年十月
    九日載運未稅洋菸部分，係船長吳仕封等人所為，原告並非走私行為人，該私運
    案與原告無任何關係為由，請求撤銷原處分。查八十八年六月八日載運檳榔及八
    十九年十月九日載運未稅洋菸案，雖原告指稱該船八十八年六月八日載運檳榔案
    業經法院判決無罪確定，而原告並未檢附法院無罪判決相關資料佐證，暫不論法
    院是否對該船載運檳榔及未稅洋菸判決結果為何，查檳榔及洋菸，絕非該漁船出
    海從事漁撈作業所捕得之漁獲物，該船出海作業期間載運檳榔及未稅洋菸之行為
    ，顯已違反漁業法施行細則第三十三條第一款：「不得違法從事非漁業行為」之
    禁止規定，而該船八十八年六月八日載運檳榔案經財政部基隆關稅局共同科處原
    告罰鍰在案，且該船八十九年十月九日載運未稅洋菸案亦經臺灣基隆地方法院判
    決船長吳仕封等人有期徒刑在案，皆證明該船確有於案發航次未依申請核准之漁
    業執照經營延繩釣漁業而從事載運檳榔及未稅洋菸之非漁業行為。另漁業法第十
    條暨同法施行細則第三十三條之規定，主管機關對漁業人之行政處分，並不以漁
    業人必須出海為限，漁業人只要其經營之漁船在作業中違反上述漁業法施行細則
    第三十三條各款之規定者，漁業人雖非故意或過失亦應受漁業法第十條之規範，
    而漁業法施行細則第三十三條第一款所稱「非漁業行為」，係指漁業人或漁業從
    業人未經核准利用其從事漁業之身分、設備或機會，為漁業法第三條及同法施行
    細則第二條規定所稱之漁業以外之行為。對違法從事非漁業行為之處分，倘所從
    事之非漁業行為涉及被告公告「漁船及船員涉案走私處分原則」附表「漁船及船
    員涉案走私處分標準」或違法情節重大者，主管機關應報請被告依漁業法第十條
    規定核處，如屬被告前揭公告附表以外者，則應依漁業法第六十五條第八款規定
    核處。且船主僱用船員為渠服勞務，並受其營生所生利益為報酬，因此船主即負
    有監督之責。
  (三)綜上所述，本件訴訟核無理由，請予維持原訴願決定及處分。
　　理  由
一、本件被告之代表人已由陳希煌變更為范振宗，此有被告提出之函一紙可稽，被告
    聲請由范振宗承受訴訟，依法並無不合，均合先敘明。
二、按漁業人違反本法或依本法所發布之命令時，中央主管機關得限制或停止其漁業
    經營，或收回漁業證照一年以下之處分；情節重大者，得撤銷其漁業經營之核准
    或撤銷其漁業證照，為漁業法第十條第一項所明定。漁業人或漁業從業人於出海
    或作業時，不得違法從事非漁業行為，復為漁業法施行細則第三十三條第一款所
    規定。又行政院農業委員會八十八年十二月十三日（八八）農漁字第八八六七五
    六一二號公告，略以自本公告之日起，涉案走私一般物品之漁船，其總噸數在十
    噸以上，經其依漁業法第十條規定收回漁業執照處分執行完畢後，得要求該等漁
    船安裝漁船船位回報器，同船主因涉案走私經核處收回漁業執照處分二次以上者
    ，安裝期間與本次核處收回漁業執照相同。查漁船乃漁民從事漁業行為之工具，
    並非供其作走私搬運之用，漁民利用漁船於海上從事捕撈採集水產動植物經營漁
    業，依漁業法規定僅能使用該船漁業執照所載之漁具種類及數量，於所載經營期
    間內，在所載作業海域內從事漁撈作業，並遵守該船漁業執照所載之限制事項。
    有關該船於八十九年十月九日載運未稅洋菸案，雖原告主張其並不知情云云，查
    未稅洋菸並非該漁船出海從事漁撈作業所捕得之漁獲物，該船出海作業期間載運
    未稅洋菸之行為，顯已違反漁業法施行細則第三十三條第一款：「不得違法從事
    非漁業行為」之禁止規定，而該船八十九年十月九日載運未稅洋菸案亦經臺灣基
    隆地方法院判決船長吳仕封等人有期徒刑在案，皆證明該船確有於案發航次未依
    申請核准之漁業執照經營延繩釣漁業而從事載運檳榔及未稅洋菸之非漁業行為。
    另漁業法第十條暨同法施行細則第三十三條之規定，主管機關對漁業人之行政處
    分，並不以漁業人必須出海為限，漁業人只要其經營之漁船在作業中違反上述漁
    業法施行細則第三十三條各款之規定者，漁業人雖非故意或過失亦應受漁業法第
    十條之規範，而漁業法施行細則第三十三條第一款所稱「非漁業行為」，係指漁
    業人或漁業從業人未經核准利用其從事漁業之身分、設備或機會，為漁業法第三
    條及同法施行細則第二條規定所稱之漁業以外之行為。對違法從事非漁業行為之
    處分，倘所從事之非漁業行為涉及被告公告「漁船及船員涉案走私處分原則」附
    表「漁船及船員涉案走私處分標準」或違法情節重大者，主管機關應報請被告依
    漁業法第十條規定核處，如屬被告前揭公告附表以外者，則應依漁業法第六十五
    條第八款規定核處。
三、次查原告所有裕洋一號漁船，於八十九年十月九日在台北縣貢寮鄉三貂外海二浬
    處，經行政院海岸巡防署海洋巡防總局第七海巡隊查獲私運未稅洋菸一批，有該
    隊刑事案件移送書、船長吳仕封、船員陳明華、林治世等三人之偵訊筆錄影本附
    被告機關卷可稽，並經臺灣基隆地方法院八十九年度訴字第七五六號刑事判決吳
    仕封君等三人有期徒刑在案，為兩造所不爭執，堪信為真實。雖原告主張吳仕封
    等人出海後未從事捕魚行為，卻擅自為違法走私行為，為原告所不知；惟查原告
    所有裕洋一號漁船，於八十八年六月八日在台北縣龍洞灣經警第查獲私運檳榔一
    批，並經財政部基隆關稅局共同科處原告及船長吳仕封罰鍰在案，復於八十九年
    十月九日僱用吳仕封任船長，而吳仕封前於八十八年六月八日已有私運檳榔之行
    為，相隔一年再僱用之，足認原告對於船長之選任與監督未盡善良管理人之責，
    難謂無過失。被告依漁業法第十條之規定收回原告原領農特漁延（八七）字第二
    ○七六號漁業執照五個月，並於收照處分執行完畢後，再安裝漁船船位回報器五
    個月，揆諸首揭說明，並無不當，應予以維持。
四、綜上，原告徒執前詞，聲請撤銷原處分及訴願決定，為無理由，應予駁回。
據上論結，本件原告之訴為無理由，爰依行政訴訟法第九十八條第三項前段，判決如
主文。
中　　華　　民　　國　　　九十一　　年　　　六　　　　月　　　十三　　　日
                            臺 北 高 等 行 政 法 院  第七庭
                                           審 判 長  法  官  鄭小康
                                                     法  官  林金本
                                                     法  官  黃秋鴻
右為正本係照原本作成。
如不服本判決，應於送達後二十日內，向本院提出上訴狀並表明上訴理由，如於本判
決宣示後送達前提起上訴者，應於判決送達後二十日內補提上訴理由書（須按他造人
數附繕本）。
中　　華　　民　　國　　　九十一　　年　　　六　　　　月　　　十四　　　日
                                                     書記官  黃瑞芬
